【裁判字號】    94,訴,1004
【裁判日期】    951220
【裁判案由】    傷害致死
【裁判全文】
臺灣新竹地方法院刑事判決              94年度訴字第1004號
公  訴  人  臺灣新竹地方法院檢察署檢察官
被      告  丁○○
選任辯護人  魏早炳律師
            陳恩民律師
            魏翠亭律師
上列被告因傷害致死案件，經檢察官提起公訴（九十四年度偵字
第五五七○號），本院判決如下：
    主  文
丁○○因過失致人於死，處有期徒刑壹年陸月，緩刑參年。
    事  實
一、緣丁○○為己○○○之長子，甲○○為丁○○之弟丙○○之
    妻，彼此共同居住於新竹縣峨眉鄉中盛村二鄰中興五三號。
    丁○○因認為甲○○平日對於母親己○○○之行為及態度不
    佳，亦因此對甲○○頗為不滿。而己○○○平常會至菜園工
    作，且為免工作時穿著沾有泥土之衣服、鞋子會弄髒住處，
    故通常工作前後均由上開住處之後門出入。民國九十四年十
    月十四日下午近六時許，己○○○自菜園工作返家，在上開
    住處後面靠近廚房之後門處，呼喚屋內之人開門，惟當時在
    廚房煮菜之甲○○，及在客廳看電視之甲○○之子戊○○、
    乙○○均因未聽到己○○○之喊喚而未立即前往開門。此時
    ，原在二樓之丁○○已聽到母親之叫門聲音，對於在一樓之
    甲○○遲未幫母親開門心生不滿，再因如前述其之前對於甲○○即未有好感，加上其原本即有精神分裂疾病，見此情形
    後愈想愈生氣，惟未達於精神障礙或心智缺陷之程度，隨即
    下樓到廚房質問甲○○為何不開門，二人因此在廚房流理台
    旁發生口角。同時間，己○○○見無人幫伊開門，即繞到上
    開住處前面客廳窗戶旁叫正在看電視之乙○○幫伊開後門，
    乙○○於是開啟後門讓己○○○進屋。而丁○○與甲○○口
    角當中，因甲○○出言反駁丁○○之質問，丁○○因此更加
    生氣，乃出手毆打甲○○之耳光及手，並以腳踢甲○○之肚
    子（甲○○傷害部分未據告訴），甲○○亦加以還手而與丁○○互相毆打，進屋後之己○○○見狀，馬上走向正面對面
    衝突之丁○○、甲○○二人中間，並張開雙手欲勸阻丁○○
    ，丁○○應注意己○○○已靠近其身旁，且己○○○年紀已
    大，一腳膝蓋曾換過人工關節，當時腳上穿著塑膠材質之雨
    鞋，廚房地板鋪有磁磚，不論站立或走路均較為不穩可能跌
    倒，竟能注意而疏未注意，仍然繼續欲毆打甲○○，在丁○○舉手揮舞之過程中，不慎揮向已將雙手舉向丁○○、正欲
    勸阻丁○○行為之己○○○，己○○○因此失去重心而向後
    摔倒，頭部撞擊地面，因此受有頭部外傷合併急性硬腦膜下
    腔出血之傷害，丁○○見己○○○倒地後，仍繼續以腳踢甲○○肚子一下後始停止，之後至己○○○倒地處，脫去己○○○腳上之雨鞋，打算抱己○○○至床上，惟見己○○○之
    頭部已經流血而作罷，驚慌之餘跑上二樓，另乙○○見此情
    形隨即打電話告知父親丙○○，經丙○○返家報警處理，將
    己○○○送至行政院衛生署竹東醫院（下稱竹東醫院）再轉
    診至東元綜合醫院（下稱東元醫院）救治，惟仍於翌日即十
    五日下午三時五十五分許（起訴書誤載為五時三十五分許）
    ，因顱內出血中樞神經休克不治死亡。
二、案經新竹縣警察局竹東分局報請臺灣新竹地方法院檢察署檢
    察官相驗後自動檢舉偵查起訴。
    理  由
壹、程序方面：
    本件被告之選任辯護人於本院準備程序中爭執證人甲○○、
    乙○○、戊○○、丙○○等人於警詢陳述之證據能力，本院
    認依刑事訴訟法第一百五十九條第一項、第一百五十九條之
    二之規定，上開證人於警詢之陳述均屬於被告以外之人於審
    判外之言詞陳述，且有與本院審理時所為證述內容不相一致
    之情形，其等於警詢所為之陳述，並不具有特別較為可信之
    情況，亦非證明被告犯罪事實存否所必要，是均不得作為證
    據，合先敘明。
貳、實體方面：
一、訊據被告丁○○固坦承於上開時、地與甲○○發生口角爭執
    後徒手毆打甲○○之耳光、手及以腳踢甲○○之肚子，及己○○○有張開雙手走向二人中間欲勸架，以及己○○○倒地
    後頭部撞擊地面，因受有上述傷害而死亡之事實，然矢口否
    認有過失致死之犯行，辯稱：自己的手勾不到我母親，沒有
    感覺母親的手有碰到我，我認為可能是甲○○推到我母親而
    不是我云云。惟查：
（一）被告丁○○與甲○○於上開時、地，因甲○○、乙○○、
      戊○○等人未馬上幫己○○○開啟後門之事發生口角爭執
      後，被告或徒手、或以腳毆打甲○○之耳光、手及肚子，
      甲○○亦還手毆打被告，嗣己○○○進屋後見狀，張開雙
      手走至正面對面持續爭執之被告與甲○○二人中間後，隨
      即向後倒、頭部撞擊地面等情，除據被告於本院審理時坦
      白承認外，並迭據證人甲○○、乙○○、戊○○（均為甲○○之子，均未滿16歲無須具結）分別於檢察官訊問時及
      本院審理訊問時證述在卷（詳見九十四年度相字第六○五
      號卷《下稱相驗卷》第四十至四二頁、本院九十五年十一
      月二十二日審判筆錄）。證人甲○○因而受有兩側臉頰、
      左上臂、腹部疼痛之傷害，則有竹東醫院九十四年十月十
      六日診斷證明書一件附卷可稽（見偵查卷第三四頁）。
（二）死者己○○○受傷後，經送東元醫院開刀清除顱內血塊及
      顱骨切除減壓，惟仍於同年月十五日下午三時五十五分許
      不治死亡，該醫院對被害人死亡原因診斷為：頭部外傷合
      併急性硬腦膜下腔出血，此有該院診斷證明書一件附卷可
      憑（偵查卷第三三頁）。再被害人己○○○因傷死亡後，
      經臺灣新竹地方法院檢察署檢察官督同法醫師相驗及解剖
      被害人屍體後，發現被害人己○○○頭部額、枕區之皮下
      出血，雙側額葉基部有硬腦膜下腔出血，有對撞傷，為低
      高處落下，死亡原因為低高處落下及頭部對撞傷、顱內出
      血，最後因中樞神經休克而死亡，並有驗斷書、法務部法
      醫研究所（94）醫鑑字第一八七五號鑑定書各一份及相驗
      解剖照片十四張在卷可憑。即與被告上開自白及證人甲○○、乙○○、戊○○證述被害人因走近被告及甲○○後而
      倒地情節相符，
（三）又證人之陳述有部分前後不符，或相互間有所歧異時，究
      竟何者為可採，法院仍應本其自由心證予以斟酌，非謂一
      有不符或矛盾，即認其全部均為不可採信（最高法院八十
      二年度台上字第一九九六號判決參照）。又人類之記憶可
      因時間、身體健康情況或事件本身具複雜性等因素而有所
      改變或增加其難度，難期記憶內容歷久不衰。查證人甲○○、乙○○、戊○○於檢察官訊問時及本院審理時雖對於
      被告與證人甲○○發生肢體衝突時，以及己○○○倒地當
      時，證人戊○○究竟有無在現場目睹乙情，所述雖有些許
      差異，然此可能或因記憶有誤、或因證人乙○○與證人戊○○站立位置不同，或因證人乙○○當時目睹大人爭吵一
      時害怕，而未注意證人戊○○之所在位置等原因所致，然
      證人甲○○、戊○○二人前後證述戊○○確實在場目睹，
      且戊○○所述被告與甲○○爭執及己○○○倒地之情節始
      終一致，且與己○○○身體所受之傷害相符，揆之前開說
      明，被告及辯護人執此指摘證人戊○○、甲○○之證述與
      事實不符一節，自屬無據。
（四）按刑法上之加重結果犯，以行為人對於加重結果之發生有
      預見之可能為已足。所謂能預見乃指客觀情形而言，與主
      觀上有無預見之情形不同。亦即刑法所定傷害致死罪，以
      行為人出於傷害犯意，而對於死亡結果，客觀上能預見，
      主觀上未預見而言（最高法院六十一年台上字第二八九號
      判例、四十七年台上字第九二○號判例參照）。是刑法第
      二百七十七條第二項之傷害致死罪，行為人須先有傷害之
      故意始得成立。另刑法第十三條第二項所稱之不確定故意
      ，必行為人對於構成犯罪之事實，預見其發生而其發生並
      不違背其本意者，始以故意論。本件公訴人認被告雖意在
      傷害甲○○，然其明知己○○○上前勸阻，竟仍用力將己○○○甩開，因認被告有傷害之不確定故意。經查：
  １、被告丁○○與己○○○係母子關係，平日共同居住，被告
      除偶爾情緒不穩定會對己○○○說不敬的話外，二人相處
      情形很好等情，業據證人丙○○於本院審理時證述在卷甚
      詳（見本院上開審判筆錄第二四頁），顯見被告平常並不
      曾對其母親己○○○有何肢體上之不當行為。而本件案發
      當日，被告所為質問、爭吵衝突、毆打行為均是針對證人
      甲○○，即使己○○○以上前欲勸架時，被告仍然專心對
      付甲○○而繼續出手毆打乙情，亦據證人甲○○於本院審
      理時證述在卷（見本院上開審判筆錄第十頁），衡情被告
      應無傷害己○○○之動機。
  ２、又本件係因被告質問證人甲○○為何未幫己○○○開門一
      事，二人因此而發生爭執及互相毆打，被告係因一時氣憤
      始毆打甲○○，可見其係臨時起傷害犯意，而己○○○上
      前欲勸架至倒地受傷期間，均未出言斥責被告或有迴護甲○○之行為，已據被告供述、證人甲○○證述甚詳。再參
      以證人甲○○於本院審理時證稱被告是連續對其施以毆打
      耳光、手及以腳踢肚子之行為，顯然整個毆打過程中，被
      告並無停手轉向前來勸架之己○○○之舉動。準此，既然
      被告與己○○○平日相處良好，且被告與甲○○爭執之過
      程，己○○○亦無迴護甲○○或指責被告，致被告突生傷
      害之動機，故綜上各情，實難認被告有傷害己○○○亦不
      違背其本意之之不確定故意。
  ３、另己○○○倒地後，被告仍繼續以腳踢甲○○之肚子一下
      ，亦據證人甲○○於本院審理時證述在卷，足證被告僅有
      傷害甲○○之犯意，並無傷害己○○○之意。
  ４、再證人甲○○於檢察官訊問時雖證稱己○○○二隻手抓住
      被告左手，被告就大力的將我婆婆的手推開等語（詳見相
      驗卷第四十、四一頁）；然證人甲○○於本院審理時卻證
      稱：當時作筆錄時慌了，現在想想是否有大力我不清楚，
      並證稱婆婆的手一抓住丁○○的左手就被甩開，沒有看到
      婆婆如何倒地等語（見本院上開審判筆錄第四、十一、十
      六頁背面）。再參照被告於本院審理時供稱沒看到母親如
      何倒地，可見己○○○係一走近被告及甲○○二人中間處
      時即倒地，若非如此，何以被告與甲○○均不知己○○○
      係如何倒地；又既然己○○○係一走近被告二人即倒地，
      顯然己○○○站在被告旁邊之時間相當短暫，以當時己○○○七十七歲之高齡，加上腳膝蓋曾動過手術裝置人工關
      節走路不穩之情形下，衡情是否可以在短暫之時間內站穩
      並立即雙手抓住被告之左手，實有待商榷，證人甲○○證
      稱己○○○有以雙手抓住被告左手，為被告所否認，本院
      亦認此證述之真實性實值懷疑，不可採信。再者，證人甲○○、乙○○、戊○○雖分別證稱被告有「甩開」或「推
      開」當時己○○○抓住被告左手之手，然本院既認定關於
      己○○○有抓住被告左手乙情，並不實在，則被告不可能
      有「甩開」或「推開」己○○○之動作，故被告辯稱己○○○的手並未碰到被告的手等語為可採信。加以己○○○
      走近被告與甲○○身旁時，二人正面對面專心對付彼此，
      被告仍繼續毆打甲○○之事實，業據證人甲○○證述在卷
      （見本院上開審判筆錄第十、十四頁），衡情一般人在憤
      怒下所做出之打人行為，其肢體動作必然很大，而被告係
      手腳並用毆打甲○○，顯然四肢伸展之動作、範圍應不小
      ，加以被告係一中年男子，不論是徒手或腳踢所使出之力
      道必不輕，而當時己○○○又距被告相當近，則在被告為
      上述動作之過程中，高齡且腳步不穩之己○○○極有可能
      因受到被告揮舞動作之影響而站立不穩倒地，被告對此情
      形應注意、能注意卻疏未注意，於己○○○走近其身旁時
      仍未停止毆打甲○○，致己○○○重心不穩倒地受傷，此
      益足證己○○○所受之傷害，係因被告過失行為所致，被
      告並無傷害己○○○之故意。
  ５、又證人甲○○、乙○○、戊○○雖均證稱被告於己○○○
      倒地後，有以腳踢己○○○並稱不要再裝死了等語，而被
      告對此則稱不記得自己有無如此行為，然本院認縱被告當
      時確有證人所述之行為，然此係己○○○倒地後所發生之
      事，換言之，是本院認定之被告上開過失行為完成後所為
      ，此涉被告犯後態度之問題，不能憑此即往前推認被告行
      為時主觀上有傷害之不確定故意。
（五）綜上所述，依被告之動機，爭執之原因，毆打之過程等情
      節，足認被告意在毆打甲○○，被告並無傷害己○○○之
      故意。惟被告既知己○○○在旁勸架，其毆打甲○○時，
      應注意維護己○○○之安全，而依當時情形並無不能注意
      之情事，詎其竟疏於注意，因而致己○○○倒地受傷自屬
      有過失。且己○○○因本件傷害死亡，與被告之過失行為
      間並有相當因果關係，是被告過失致人於死之犯行，堪以
      認定。
（六）至於辯護人認被告行為時，應係處於精神耗弱之程度等語
      ，查，被告對於因甲○○未幫己○○○開門，自己一時氣
      憤才下樓質問甲○○，因甲○○不搭理於是出手毆打，甲○○並且還手，另於證人乙○○打電話時，因害怕乙○○
      報警而制止等案發經過均能詳細陳述，可見被告行為當時
      對於現實之理解力、判斷力，並無較一般正常人之判斷力
      低，或甚至全然喪失，雖本院卷附之臺北榮民總醫院精神
      狀況鑑定書，認定被告行為時係處於精神耗弱之程度，然
      本院依據上情認為被告行為時並未達精神耗弱之程度，辯
      護人之主張及上開鑑定結果，尚非可採。
（七）綜上所述，本件被告確因不慎致己○○○倒地受傷死亡之
      事實，至為明確，被告其餘所辯顯係卸責之詞，不足採信
      。
二、核被告過失致人於死之行為，係犯刑法第二百七十六條第一
    項之過失致死罪。公訴人認被告所為係犯刑法第二百七十七
    條第二項前段、第二百八十條之傷害直系血親致死罪，起訴
    法條尚有未洽，惟起訴之基本事實同一，本院自得變更檢察
    官起訴法條，予以審判。審酌被告無犯罪前科，素行尚佳，
    有臺灣高等法院被告前案紀錄表一件在卷可稽，茲因與弟媳
    甲○○爭吵互毆，不慎致勸架之被害人己○○○倒地受傷，
    造成被害人之死亡。惟念被告與被害人平日感情不錯，且於
    本院審理時對於因此造成母親死亡之結果表示後悔難過，內
    心已深受譴責，犯罪後態度尚稱良好等一切情狀，量處如主
    文所示之刑，以資懲儆。又按被告於犯罪行為後，九十五年
    七月一日修正施行之刑法第七十四條關於緩刑之規定亦有修
    正，雖依最高法院九十五年第八次刑事庭會議第七點決議：
    「犯罪在新法施行前，新法施行後，緩刑之宣告，應適用新
    法第七十四條之規定。」，然被告前故意犯賭博罪，受有期
    徒刑六月之宣告，於八十四年八月二十六日易科罰金執行完
    畢，之後五年內未曾因故意犯罪受有期徒刑以上刑之宣告，
    有臺灣高等法院被告前案紀錄表一件在卷可參，不論依修正
    前後刑法第七十四條規定，雖然皆得宣告緩刑，惟修正後刑
    法第七十四條第二項則得命被告履行負擔，且同條第四項復
    規定緩刑效力不及於從刑及保安處分，而修正前舊法受緩刑
    宣告之被告不須履行負擔且緩刑效力及於從刑及保安處分，
    整體比較之下，依修正後刑法第七十四條所為緩刑宣告，較
    不利於被告，故本件關於緩刑規定之適用，爰依行為時即修
    正前刑法第七十四條第二款之規定。末查，本院慮及被告係
    因過失而致本件犯行，本身因此身心受熬，犯後已尚能坦白
    承認部分犯行，深具悔意，經此偵審程序及刑之宣告後，應
    知警惕，信無再犯之虞，本院認所宣告之刑以暫不執行為適
    當，併諭知緩刑三年，以啟自新。
據上論斷，應依刑事訴訟法第二百九十九條第一項前段、第三百
條，刑法第二條第一項前段、第二百七十六條第一項、修正前刑
法第七十四條第一款，修正前罰金罰鍰提高標準條例第一條前段
，判決如主文。
本案經檢察官葉乃瑋到庭執行職務。
中    華    民    國    95    年    12    月    20    日
                  刑事第六庭審判長法  官  遲中慧
                                  法  官  林昌義
                                  法  官  魏瑞紅
以上正本證明與原本無異。
如不服本判決，應於送達後10日內向本院提出上訴狀。
中    華    民    國    95    年    12    月    20    日
                                  書記官  吳月華
附錄本件判決論罪科刑法條：
中華民國刑法第276條第1項
因過失致人於死者，處 2 年以下有期徒刑、拘役或 2 千元以下
罰金。


司法院資訊處製作；財團法人民間司法改革基金會備份。
